臺灣高等法院花蓮分院刑事判決　　96年度重上更(三)字第45號
上　訴　人
即　被　告　乙○○
選任辯護人　廖學忠律師
上列上訴人因違反森林法案件，不服臺灣花蓮地方法院88年度訴
字第343號中華民國91年10月15日第一審判決（起訴案號：臺灣
花蓮地方法院檢察署88年度偵字第513號），提起上訴，判決後
，經最高法院第3次發回更審，本院判決如下：
    主  文
原判決關於乙○○部分撤銷。
乙○○於他人森林內擅自占用，處有期徒刑捌月。如附圖所示Ａ
道路壹條，沒收之。緩刑肆年，緩刑期內付保護管束，並應於判
決確定後貳年內，以每半年支付新台幣伍萬元之方式，向花蓮縣
政府收入總存款戶（即花蓮縣政府公庫）支付新台幣貳拾萬元。
    事  實
一、乙○○（起訴書及原審判決書誤戴為劉「雙」貴）基於單一
    之決意，自民國（下同）87年5月上旬某日起，親自及雇用
    某不知情之人在行政院農業委員會林務局花蓮林區管理處（
    下稱：花蓮林管處）所轄國有林事業區之林田山事業區146
    林班地內，砍伐毀損該林班地內之林木，擅自開墾種植香蕉
    而占用，並於88年1月27日起，親自並雇用不知情之江金柱
    （業經原審判決無罪確定）以挖土機繼續開墾種植香蕉，前
    後接續墾殖面積共達4.6682公頃（如附圖Ｃ所示、面積3.75
    89公頃，附圖Ｄ所示、面積0. 9093公頃，公訴人誤繕為4.6
    622公頃）而占用，並擅自修建如附圖Ａ所示之道路（面積
    0.0968公頃）。嗣於88年1月28日為花蓮林管處人員發現制
    止，其間乙○○毀損該地上林木計儲木、什木等共計490 株
    ，足生損害於花蓮林管處。嗣由該處派員將乙○○上開占地
    開墾種植之香蕉全部砍除。
二、案經花蓮林管處訴由花蓮縣警察局吉安分局報請臺灣花蓮地
    方法院檢察署檢察官偵查起訴。
    理  由
一、認定犯罪事實所憑證據及理由：
（一）行政院農業委員會函（96年4月25日農授林務字第0960122
      147號函）、花蓮縣政府91年10月7日府農保字第09100997
      410號函、所附之土地登記謄本及證人即花蓮林管處南華
      工作站人員吳政忠、廖拯民於原審之證述。足以證明系爭
      林田山事業區第146林班地，於重測後為花蓮縣壽豐鄉○
      ○○段第34、35地號土地，查獲當時係屬水土保持法第3
      條第3款之國有林事業區，故被告於該土地上墾殖之行為
      係涉犯森林法之規定。
（二）證人廖拯民於原審證稱：林田山事業區146林班地於82年
      辦理解編期間，均無任何人開墾，並未種殖農作物等語（
      原審卷246頁）。足以證明系爭土地於87年5月前並無人墾
      殖。
（三）證人吳政忠於原審證稱：最早於87年5月11日發現乙○○
      墾殖林田山事業區146林班地等語（原審卷第162頁）。足
      以證明被告於系爭國有林事業區占用土地墾殖之犯行。
（四）花蓮林管處所制作之林田山事業區第146林班受害情形表
      （見偵卷第29頁）。足以證明被告於上開占用地上因開墾
      而毀損之林木計儲木、什木等共490株，並足生損害於花
      蓮林管處。
（五）臺灣花蓮地方法院檢察署勘驗筆錄2份、土地登記謄本10
      份、照片59張、位置圖5份、價格查定書2份、財政部國有
      財產局臺灣北區辦事處花蓮分處88年2月12日台財產北花
      三第88601435號函及所附之土地登記謄本、花蓮林管處88
      花政字第1839號函及所附之林班受害情形表各1份、本院
      前審上訴字第253號勘驗筆錄2份、花蓮林管處南華工作站
      勘測成果圖1份等。足以證明被告墾殖系爭土地之面積達
      4.6682公頃。
（六）花蓮地政事務所勘測成果圖4張、花蓮地政事務所北坑段1
      7地號土地實測成果圖1份、比例5000分地籍圖1份、地籍
      圖謄本4份。足以證明被告擅自占用並修建1條如附圖Ａ道
      路，面積計0.0968公頃。
（七）被告乙○○之供述。被告於本院坦承擅自占用並墾殖林田
      山事業區146林班地之事實，故其擅自占用墾殖國有林事
      業區之犯行，事證明確，犯行堪以認定。
二、論罪科刑之理由：
（一）核被告占用土地並墾殖所為，係犯森林法第51條第1項之
      占用森林罪，其為墾殖而砍伐毀損林木之所為，係犯刑法
      第354條之毀損罪。被告墾殖後加以占用森林，墾殖為占
      用之前階段行為，為占用行為所吸收，不另論罪。
（二）另被告雇用某不知情之人及江金柱，砍伐林木，擅自占用
      森林而犯上開2罪，應成立間接正犯。
（三）被告多次親自及雇用某不知情之人及江金柱，砍伐林木，
      擅自墾殖而占用森林，其多次犯行係出於單一決意而接續
      實施，為接續犯。
（四）起訴書雖僅記載被告自88年1月27日起墾殖上開林班地，
      且未起訴被告上開毀損罪，然被告實自87年5月間某日起
      即有墾殖之行為，則自該時起迄88年1月26日止之犯行既
      與其後自88年1月27日起之犯行係出於單一決意之接續犯
      行，毀損部分並與森林法第51條第1項之罪有裁判一罪之
      關係，本院自均應併予審判，附此敘明。
（五）被告所犯上開違反森林法及毀損罪間，有方法結果之牽連
      關係，為牽連犯，應從一重之違反森林法第51條第1項占
      用森林罪處斷。
（六）新舊法比較：
    (1)按被告行為後，94年2月2日修正公布之刑法，自95年7月1
      日施行，修正後之刑法刪除第55條關於牽連犯之規定。本
      件被告所犯上開二罪具有牽連犯之關係，依修正前即行為
      時之規定，應從一重之占用森林罪處斷；依修正後之刑法
      既已刪除牽連犯之規定，則所犯上述各罪應依數罪併罰之
      規定分論併罰，故依新舊法比較結果，以修正前之規定有
      利於行為人，依刑法第2條第1項規定，應適用行為時法。
    (2)被告行為後，刑法第33條第5款修正主刑之種類：罰金新
      台幣1千元以上，以百元計算之，並於95年7月1日施行。
      比較被告行為時刑法第33條第5款主刑之種類：罰金銀元1
      元以上。就罰金之最低度以適用舊法即行為時法對被告有
      利。
    (3)修正刑法係自95年7月1日起施行，在此之前，刑法分則編
      有關罰金刑之貨幣單位係銀元；且依刑法分則編應處罰金
      者，應適用罰金罰鍰提高標準條例第1條、第4條之規定。
      亦即應按各該具體條文制定或修正之先後，定其提高之倍
      數。惟被告行為後，刑法施行法增訂第1之1條，於95年6月
      14日經總統公布，並自同年7月1日起施行；該條規定：「
      中華民國94年1月7日刑法修正施行後，刑法分則編所定罰
      金之貨幣單位為新臺幣。94年1月7日刑法修正時，刑法分
      則編未修正之條文定有罰金者，自94年1月7日刑法修正施
      行後，就其所定數額提高為30倍。但72年6月26日至94年1
      月7日新增或修正之條文，就其所定數額提高為3倍」。亦
      即自95年7月1日起，刑法分則編所定罰金之貨幣單位，由
      原來之銀元改為新臺幣，且94年1月7日刑法修正時，刑法
      分則編未修正之條文定有罰金者，自95年7月1日起，有關
      罰金之數額提高為30倍。本件被告砍伐毀損林木之所為，
      係犯刑法第354條之毀損罪，該罪有罰金刑之處罰，且自
      刑法24年7月1日公布施行後，即未再修正，依增訂刑法施
      行法第1之1條之規定，其罰金以新臺幣為單位，數額應提
      高30倍。此與修正前之罰金以銀元為單位，適用罰金罰鍰
      提高標準條例之結果應提高10倍者，對被告而言，並無不
      利（新台幣與銀元之比例為1：3，換算結果，亦為30倍）
      。
    (4)綜上所述，比較新舊法之規定，修正後之規定並未較有利
      於被告，依刑法第2條第1項之規定，自應適用修正前即行
      為時之法律適用修正前刑法第33條第5款、第354條及第55
      條牽連犯之規定。
（七）撤銷改判理由：
    (1)原審對被告論罪科刑，固非無見。惟按83年5月27日公佈
      施行之水土保持法第3條第3款規定之山坡地，係指國有林
      事業區、試驗用林地、保安林地，及經「省、市」（嗣於
      89年5月17日修正為中央或直轄市）主管機關參照自然形
      勢、行政區域或保育、利用之需要，就合於同條款第1、2
      目情形之一者劃定範圍，報請行政院核定公告之公、私有
      土地；而山坡地保育利用條例第3條所稱之「山坡地」，
      係指國有林事業區、試驗用林地、保安林地以外，經中央
      或直轄市主管機關參照自然形勢、行政區域或保育、利用
      之需要，就合於標高在1百公尺以上，或標高未滿1百公尺
      ，而其平均坡度在百分之5以上者等情形之一者，劃定範
      圍，報請行政院核定公告之公、私有土地者而言。因此，
      若屬國有林事業區、試驗用林地、保安林地，即非山坡地
      保育利用條例所稱之山坡地，而無同條例第10條、第34條
      規定之適用。此與水土保持法第3條第3款所規定之山坡地
      包含國有林事業區、試驗用林地、保安林地之情形，迥然
      有別（最高法院95年台上字第2078號判決參照）。本件被
      告墾殖占用之地點在原國有林田山事業區第146林班地，
      現登錄為花蓮縣壽豐鄉○○○段34、35號土地，並係屬國
      有林事業區，已如前述，則揆諸前述說明，上訴人墾植之
      土地既屬國有林事業區，應無山坡地保育利用條例之適用
      ，原審認被告係犯山坡地保育利用條例第34條第1項之罪
      ，尚有違誤。
    (2)又被告租得水璉段2471地號土地是否詐欺得利與本件犯罪
      無關，已如前述，原審認與已起訴部分具有牽連關係而併
      予審判，亦有未恰。
    (3)另附圖所示Ｂ部分並非被告所開設，此業據證人林源勇於
      本院前審勘驗現場時證述在卷（見本院上訴審卷第226頁
      ），被告濫墾之附圖Ｃ、Ｄ上原來墾殖之香蕉於本院前審
      履勘現場時已全部剷除而不存在（被告稱為花蓮林管處雇
      之砍除並已向被告催收砍除工資），則原審諭知附圖Ｂ部
      分道路及墾殖地上香蕉沒收，亦有未當。
    (4)被告上訴空言否認犯罪，固無理由，惟原判決既有上開不
      當，即應予撤銷改判。
（八）量刑：
    (1)本院審酌被告墾殖占用面積甚廣，造成之危害雖非輕，惟
      其犯後墾殖物已被林務機關剷除，並繳清賠償金（有林務
      局花蓮林區管理處函附卷），並因本件纏訟多年，家庭破
      碎、身心俱疲，現亦罹有疾病，於本院並已坦承犯行等一
      切情狀，量處如主文第2項所示之刑。
    (2)又被告前未曾因故意犯罪受有期徒刑以上刑之宣告，已符
      合緩刑之要件，惟緩刑宣告，得斟酌情形，命犯罪行為人
      向公庫支付一定之金額，刑法第74條第2項第4款定有明文
      。本院審酌被告前未曾因故意犯罪受有期徒刑以上刑之宣
      告，有臺灣高等法院被告全國前案紀錄表可稽，其因一時
      失慮致罹刑典，本件所造成之損害尚非重大，且其年已60
      多歲，身體狀況不佳，如被告於緩刑期間之前2年內向花
      蓮縣政府公庫支付新台幣（下同）20萬元，以助社會福利
      業務之推動，並依其於本院審理時供述之支付能力，認分
      4期，每半年支付5萬元，即對國家社會有所回饋，應可認
      為其經此科刑之教訓後，已知所警惕而無再犯之虞，只須
      為刑罰之宣告，即足以策其自新，而認以暫不執行為適當
      ，爰併為緩刑4年之宣告。惟上開2年之履行期較長，為促
      其履行緩刑條件，爰依刑法第93條第1項之規定併宣告於
      緩刑期間付保護管束，以收成效。又本件緩刑宣告既係以
      被告向公庫即花蓮縣政府收入總存款戶支付新台幣20萬元
      為條件，如被告無正當理由而不依本判決向花蓮縣政府收
      入總存款戶支付上開款項，此部分除有民事強制執行名義
      外，若未履行檢察官亦得依刑法第75條之1第1項第4款之
      規定聲請法院撤銷上開緩刑，附此說明。
（九）沒收：
    (1)附圖所示Ａ道路1條，爰依森林法第51條第6項之規定，宣
      告沒收。
    (2)附圖Ｃ、Ｄ被告墾殖之香蕉已全部剷除，爰不另予宣告沒
      收。
    (3)至於同案被告江金柱以挖土機1台在該地開墾，因該挖土
      機係屬同案被告江金柱所有，業據其供述在卷，而森林法
      第51條第6項又未規定「不問屬於犯人與否，沒收之」，
      是該挖土機並不能沒收，併予敘明。
（十）不另為無罪判決諭知部分
    (1)公訴意旨另以：被告於前揭時地，另設置如附圖Ｂ所示之
      道路（面積0.1389公頃），因認被告該部分犯行，亦屬違
      犯森林法第51條第1項之占用森林罪云云。
    (2)按犯罪事實應依證據認定之，無證據不得認定其犯罪事實
      ；又不能證明被告犯罪者應諭知無罪之判決，刑事訴訟法
      第154條第2項、同法第301條第1項分別定有明文。訊據被
      告仍持前揭辨解。經查，附圖Ｂ部分並非被告所開設等情
      ，業據證人林源勇於本院前審勘驗現場時證述在卷（見本
      院上訴卷第226頁），證人吳政忠證稱該部分道路為被告
      所設置，應係經被告整修之誤。惟該部分與前述論罪部分
      ，有實質上一罪關係，爰不另為無罪判決之諭知。
據上論斷，依刑事訴訟法第369條第1項前段、第364條、第299條
第1項前段，森林法第51條第1項、第6項，刑法第2條第1項、第
11條、第74條第1項第1款、第2項第4款、第93條第1項、修正前
刑法第33條第5款、第354條、第55條，修正前罰金罰鍰提高標準
條例第1條前段，判決如主文。
本案經檢察官甲○○到庭執行職務。
中　　華　　民　　國　　96　　年　　6　　月　　 29　　日
                     審判長法  官  何方興
                           法  官  林鳳珠
                           法  官  王紋瑩
以上正本證明與原本無異。
如不服本判決，應於判決送達後10日內向本院提出上訴狀。其未
述理由者，並應於提出上訴狀後10日內向本院補提理由狀 (須
附繕本)。
                          書記官  吳家瑩
中　　華　　民　　國　　96　　年　　6　　月　　 29　　日
附錄    本判決論罪科刑法條：
刑法第354條
毀棄、損壞前二條以外之他人之物或致令不堪用，足以生損害於
公眾或他人者，處2年以下有期徒刑、拘役或5百元以下罰金。
森林法第51條
於他人森林或林地內，擅自墾殖或占用者，處6月以上5年以下有
期徒刑，得併科新台幣60萬元以下罰金。
前項情形致釀成災害者，加重其刑至二分之一；因而致人於死者
，處5年以上12年以下有期徒刑，得併科新台幣1百萬元以下罰金
，致重傷者，處3年以上10年以下有期徒刑，得併科新台幣80萬
元以下罰金。
第1項之罪於保安林犯之者，得加重其刑至二分之一。
因過失犯第1項之罪致釀成災害者，處1年以下有期徒刑，得併科
新台幣六十萬元以下罰金。
第1項未遂犯罰之。
犯本條之罪者，其墾殖物、工作物、施工材料及所使用之機具沒
收之。
